【裁判字號】    95,易,523
【裁判日期】    950630
【裁判案由】    侵占
【裁判全文】
臺灣高雄地方法院刑事判決               95年度易字第523號
公  訴  人  臺灣高雄地方法院檢察署檢察官
被      告  己○○○
            戊○○
上列被告因侵占案件，經檢察官提起公訴（95年度偵字第4812號
），本院判決如下：
    主  文
己○○○、戊○○均無罪。
    理  由
一、公訴意旨略以：被告己○○○、戊○○（別名麗香）係父女
    關係，被告己○○○亦係擔任告訴人乙○○、丙○○○2人
    之工頭，緣被告己○○○與告訴人乙○○、丙○○○3 人前
    於民國94年6 月21日搭乘臺灣鐵路管理局（以下簡稱臺鐵）
    第2057次自強號列車，在內獅車站附近因火車出軌致受有傷
    害，臺鐵允諾賠償渠等醫療費用及損害，詎被告2 人見告訴
    人乙○○、丙○○○2 人所受教育非高且不識字，認有機可
    乘，遂基於共同意圖為自己不法所有之犯意聯絡，聲稱可幫
    渠等向臺鐵高雄運務段（下稱臺鐵高雄段）辦理領取醫療補
    助金之事宜，告訴人乙○○、丙○○○乃交付身分證、健保
    卡、印章及戶口名簿等物予被告2 人以利準備相關請領文件
    及代為領取醫療補助金，嗣由被告戊○○陪同告訴人丙○○○前往聯邦銀行北高雄分行，為告訴人丙○○○代辦開立帳
    號000000000000號帳戶後，告訴人丙○○○即將該存摺交由
    被告戊○○保管以便領取上開補助金。迨被告2 人與告訴人
    乙○○、丙○○○於94年10月18日10時許，一同前往臺鐵高
    雄段之段長辦公室內商談賠償並達成賠償金額之協議，被告
    2 人竟持告訴人乙○○、黃秋月尺預先所書立之委託書、切
    結書，私下向臺鐵高雄段領取告訴人乙○○所有面額為新臺
    幣（下同）118,800 元、票號為AP0000000 號之支票及告訴
    人邱黃月尺所有面額112,300 元、票號AP0000000 號之支票
    ，再由被告2 人陪同告訴人乙○○至臺灣銀行高雄分行兌領
    上開支票，惟領取現款後，被告戊○○卻藉故不交付現款予
    告訴人乙○○，後經告訴人乙○○向被告己○○○質問後，
    被告己○○○遂以與其有工地受到火災損害賠償之約定為由
    ，僅願意歸還20,000元，其餘借款抵充工地賠償，然為告訴
    人乙○○拒絕。另由被告戊○○持告訴人丙○○○所有之前
    揭支票至聯邦銀行高雄分行提示兌領現款後，侵占入己。後
    經告訴人丙○○○向同受領醫療補助金之綽號「賜仔」之男
    子詢問，方知臺鐵高雄段已發放補助金。告訴人乙○○、丙○○○並向臺鐵高雄段查證後，始悉請領補助金之手續簡便
    ，並無需支付走路工報酬乙事，計被告2 人共侵占告訴人丙○○○醫療賠償金77,300元、告訴人乙○○醫療賠償金118,
    800 元，因認被告2 人涉有刑法第335 條第1 項之侵占罪嫌
    。
二、按「犯罪事實應依證據認定之，無證據不得推定其犯罪事實
    」，又「不能證明被告犯罪者，應諭知無罪之判決」，刑事
    訴訟法第154 條及第301 條第1 項分別定有明文。次按「認
    定不利被告之事實，須依積極證據，苟積極證據不足為不利
    於被告事實之認定時，即應為有利於被告之認定，更不必有
    何有利之證據」、「事實之認定，應憑證據，如未能發現相
    當證據，或證據不足證明，自不能以推測或擬制之方法，以
    為裁判基礎」，而「告訴人之告訴，係以使被告受刑事訴追
    為目的，是其陳述是否與事實相符，仍應調查其他證據以資
    審認」，最高法院30年上字第816 號及40年臺上字86號、52
    年臺上字第1300號亦分別著有判例可資參照。又刑法上之侵
    占罪，須持有人有變易原來持有意思而為不法所有之意思，
    始能成立。如僅將持有之物延遲交還或有其他原因，致一時
    未予交還，既欠缺主觀犯意，即難繩以侵占，故如認係有債
    務糾紛因而暫不交還所持有之財物，或因他人對自己負有債
    務，要求典算未果，而抑留自己持有他人之相當物品，均難
    認有該不法意圖，而不能論以侵占罪（最高法院82年臺上字
    第5065號、80年臺上字第1091號判決意旨參照）。
三、公訴人認被告2 人涉有上開犯行，係以告訴人乙○○、丙○○○之指訴、證人盧世娟、黃祿之證述及卷附告訴人乙○○
    、丙○○○之委託書、戶口名簿、健保卡影本、支票影本、
    交通部臺灣鐵路管理局切結書、債務讓與證明書、領款收據
    、告訴人丙○○○之聯邦銀行存摺影本及交易明細為其論據
    。訊據被告己○○○、戊○○固均坦承確有受告訴人乙○○
    、丙○○○之委託代為辦理向臺鐵申請醫療補助金，並經臺
    鐵同意給付告訴人乙○○118,800 元、告訴人丙○○○112,
    300 元，而其等2 人並未將上開款項交予告訴人乙○○、丙○○○，僅被告己○○○於事後交付35,000元予告訴人丙○○○之子黃銘祿收受等情，惟均矢口否認有何侵占犯行，被
    告己○○○辯稱：告訴人乙○○、丙○○○當初委託其與被
    告戊○○代辦申請補助金事宜時，均曾允諾事成之後要給其
    等2 、3 萬元之走路工，又告訴人乙○○之前曾在工地損壞
    電扇、機具等物品，及曾不慎失火，致伊受有損失尚未結算
    ，且本次事故發生時前往臺東之火車票款亦係由伊先行支付
    供，惟告訴人乙○○竟自行辦理退票且未返還票款予伊，伊
    十分氣憤，故伊將所領得之補助款先行扣留，欲待日後再行
    結算，而告訴人丙○○○於之前曾分別向伊借款26,000元及
    30,000元，故經伊結算結果，扣除之前借款及走路工後，尚
    應給付告訴人丙○○○35,000元，而伊亦已將35,000元交予
    告訴人丙○○○之子黃銘祿收受，故伊實無任何侵占之行為
    等語；被告戊○○則辯稱：當初伊係因父親即被告己○○○
    也有受傷，才一併幫告訴人乙○○、丙○○○申請，而告訴
    人2 人事前承諾要給走路工，故伊於領得款項之後，即先交
    予被告己○○○，欲由被告己○○○與其2 人自行結算，伊
    並無侵占意圖等語。
四、經查：
  (一)、告訴人乙○○於本院審判時自承確有自行將被告己○○○
      所購買之車票辦理退票，且未將票款還給被告己○○○，
      另其與被告間曾就其之前損壞工地電風扇之賠償事宜進行
      協調，被告要求賠償10倍之金額，而其僅答應賠償2,000
      元等語在卷（見本院95年5 月16日審判筆錄第5 頁），而
      告訴人丙○○○到庭亦陳稱其確曾向被告己○○○借款30
      ,000 元 ，但之後被告己○○○之妻邱玉樓再向其借款5,
      000 元，且其又幫被告己○○○作了5 天工，總計其尚欠
      被告己○○○18,000元，且當初其與告訴人乙○○確實有
      說要分別給被告戊○○10,000元之走路工等語綦詳（同上
      筆錄第10頁），此核與證人邱玉樓到庭具結證稱曾向告訴
      人丙○○○借款5,000 元，並曾聽告訴人丙○○○提及向
      被告己○○○借款30,000元及26,000元乙事等情相符。參
      以本件事故發生後，臺鐵即個別發慰問信予旅客告知補償
      事宜，業經證人即高雄運務段段長甲○○到庭證述在卷，
      而告訴人本得自行出面申請補償，然因其等不諳程序，始
      委請被告出面代為向臺鐵辦理申請補償手續，又告訴人為
      證明其所受之實際損失金額，自須備齊相關診斷證明及工
      作損失證明，故其等尚非一經向臺鐵提出書面申請，即得
      獲相當補償，而告訴人2 人均僅係受僱於被告己○○○之
      臨時工，雙方尚無特別深厚之情誼，則被告己○○○自無
      無償為告訴人2 人奔波主張權利之理，足認告訴人2 人應
      有承諾於領取補助款後，給付被告若干款項（即走路工）
      之事實。是告訴人乙○○、丙○○○既均曾於事前允諾於
      領得本件醫療補助金之後，給付其中部分金額予被告戊○○作為走路工，而其2 人與被告己○○○間復另有其他車
      票票款、電風扇損壞之賠償款項及借款未還之債務糾葛，
      足認被告己○○○、戊○○所辯因尚未與告訴人2 人結算
      彼此之債務，故於領得補助款後，未將全部款項交予告訴
      人等情，應與事實相符而堪採信。
  (二)、告訴人乙○○係於94年10月18 日 偕同被告己○○○、戊○○前往臺鐵高雄段段長甲○○之辦公室內，領得醫療補
      助款118,800 元之支票（票號：AP0000000 ，受款人乙○○），3 人並於同日共同前往臺灣銀行高雄分行兌領上開
      支票，惟領款之後，被告戊○○並未交付其上開款項，被
      告己○○○則表示只要給其20,000元，其餘當作走路工，
      但為其拒絕等情，業據告訴人乙○○於警詢、偵查及本院
      審理時分別證述明確，且有臺灣銀行高雄分行95年1 月6
      日高雄營字第09500000741 號函所附支票影本1 紙在卷可
      稽，是告訴人乙○○既已親自前往銀行辦理兌領支票，如
      其並未同意所領得之票款繼續交予被告戊○○保管，則其
      於被告2 人未立即交付票款時，本可當場提出質問，並斷
      然拒絕被告2 人日後再予核算之提議，甚或立即報警處理
      ，豈有可能於當日再將領得之票款交予被告，且任由被告
      當面將其補助款據為己有而毫無異議，足見告訴人乙○○
      當時亦認其與被告之間尚有其他債務須一併會算，始會將
      其已領得之補助金款項再行交予被告2 人收執甚明。
  (三)、告訴人丙○○○於偵查中證稱其因不識字，故委託被告己○○○、戊○○代為辦理，被告己○○○說只要給其一半
      之金額，另一半要作為走路工，其後來才知道辦理手續簡
      便，根本沒有走路工這回事，而被告戊○○亦有說要將錢
      領出來之後再交給其子黃銘祿，其當時有表示同意等語無
      誤，而事後黃銘祿去向被告己○○○領款時，被告己○○○僅交付35,000元，並說「只有那些錢，其餘的是走路工
      ，否則不要拿」等語乙節，亦經證人黃銘祿於偵查中具結
      證述在卷，且有收據1 紙附卷可憑，另告訴人丙○○○之
      前確曾向被告己○○○借款尚未清償完畢，亦業如前述，
      是被告己○○○既於事前即向告訴人丙○○○主張要收取
      補助款半數之金額作為走路工，復認告訴人丙○○○尚有
      欠款未還，故其於領得告訴人丙○○○之補助款112,300
      元後，即自行將上開款項扣除，並交付餘款35,000元予告
      訴人丙○○○之子黃銘祿收受，則縱其自行計算所得出之
      應扣除金額有誤，或因告訴人丙○○○事後認走路工之請
      求並不合理，而致雙方未能達成一致之共識，惟均尚難憑
      此遽認被告2 人有何不法所有之意圖。
五、綜上所述，本件被告己○○○、戊○○因認告訴人乙○○、
    丙○○○尚應給付其等代辦申請補助金之走路工，且告訴人
    乙○○、丙○○○與被告己○○○之間，尚有其他車票票款
    、損壞工地機具之賠償金及借款等債務糾紛未清算，故其等
    乃未將所領得之補助金交予告訴人2 人，欲待日後再行結算
    ，則被告2 人顯然欠缺為自己不法所有之犯意，且被告與告
    訴人業將債務結算完畢，達成民事和解，此有和解書2 份在
    卷可查。本件檢察官所舉證據尚無從使本院達到確信其為真
    實之程度，此外復查無其他積極證據足資認定被告2 人確有
    侵占之犯行，揆諸首揭判例意旨，既不能證明被告2 人犯罪
    ，本院自應為無罪判決之諭知。
據上論斷，應依刑事訴訟法第301條第1項，判決如主文。
本案經檢察官丁○○到庭執行職務。
中    華    民    國    95    年    6     月    30    日
                    刑事第十四庭
                          審判長法  官  蔡  廣  昇
                                法  官  紀  凱  峰
                                法  官  謝  雨  真
以上正本證明與原本無異。
如不服本判決，應於判決送達後10日內，向本院提出上訴狀。
中    華    民    國    95    年    6     月    30    日
                                書記官  林  佳  慧


司法院資訊處製作；財團法人民間司法改革基金會備份。
